福建金門地方法院民事判決
111年度訴字第28號
原      告  葉詩蘋  
被      告  吳金蓮  

            葉瑞貞  
上列當事人間返還房屋權狀事件，本院於111年9月28日言詞辯論
終結，判決如下：
    主      文
被告吳金蓮應將如附表所示之所有權狀正本返還與原告。
訴訟費用由被告吳金蓮負擔。
本判決第一項，於原告以新臺幣550,000元供擔保後，得假執行
。但被告吳金蓮以新臺幣1,650,000元為原告預供擔保，得免為
假執行。
    事實及理由
壹、程序事項：
    訴狀送達後，原告不得將原訴變更或追加他訴，但請求之基
    礎事實同一者，不在此限，民事訴訟法第255條第1項第2款
    定有明文。查原告起訴時僅對被告吳金蓮起訴請求返還如附
    表所示之所有權狀(下稱系爭權狀)，然於訴訟中追加被告葉
    瑞貞，並備位請求被告葉瑞貞返還系爭權狀。原告此一當事
    人、聲明之追加，均係本於其主張系爭權狀遭到不法占有之
    原因事實所為之訴訟，此追加核與前揭規定相符，應予准許
    。
貳、實體事項：
一、原告主張：坐落屏東縣○○鄉○○段000○號之房屋(下稱系爭房
    屋)為原告所有，然系爭權狀遭被告吳金蓮或被告葉瑞貞無
    權占有，並拒不返還。原告爰依民法第767條第1項前段所有
    物返還請求權之規定，先位請求被告吳金蓮返還系爭權狀，
    若認被告吳金蓮未占有系爭權狀，則備位請求被告葉瑞貞返
    還系爭權狀等語。並先位聲明：㈠被告吳金蓮應將系爭權狀
    返還予原告；㈡願供擔保請准宣告為假執行。備位聲明：㈠被
    告葉瑞貞應將系爭權狀返還予原告。㈡願供擔保請准宣告為
    假執行。
二、被告則以：
　㈠被告吳金蓮：系爭房屋於民國96年10月17日係以附負擔之贈
    與方式，由被告葉瑞貞贈與給原告，被告葉瑞貞與原告約定
    原告應負責奉養父母終老、孝敬父母，若原告不履行前開負
    擔，被告葉瑞貞即將系爭房屋收回等語。雙方並與被告吳金
    蓮約定，系爭權狀由被告吳金蓮保管，嗣被告吳金蓮即以該
    約定保管系爭權狀至今。而因原告曾多次對其母即被告吳金
    蓮興訟，有不孝行為，故被告葉瑞貞業於111年6月14日以存
    證信函向原告撤銷前開附負擔之贈與，原告已非系爭房屋之
    所有權人，系爭權狀自不得由原告掌管等語，並聲明：原告
    之訴駁回。
　㈡被告葉瑞貞：系爭房屋由被告葉瑞貞贈與給原告時，曾說明
    系爭權狀由被告吳金蓮保管、原告應奉養父母，但原告未遵
    守等語，並聲明：原告之訴駁回。
三、本院得心證之理由：
  ㈠不動產物權經登記者，推定登記權利人適法有此權利；又所
    有人對於無權占有或侵奪其所有物者，得請求返還之，民法
    第759條之1第1項、民法第767條第1項前段定有明文。次按
    當事人主張有利於己之事實者，就其事實有舉證之責任，民
    事訴訟法第277條本文亦有明定；又原告以無權占有為原因
    ，提起請求返還所有物之訴，被告就物屬原告所有而為被告
    占有之事實不爭執，而僅以被告非無權占有為抗辯者，被告
    應就其占有正當權源之事實證明之（最高法院106年度台上
    字第2030號判決意旨參照）。再土地或建物所有權狀及他項
    權利證明書，應蓋登記機關印信及其首長職銜簽字章，發給
    權利人，土地登記規則第25條亦有明文。準此，土地及建物
    之所有權狀，係證明不動產所有權之文件書據，自屬權利人
    所有或應由其持有。
  ㈡查系爭房屋現登記於原告名下、系爭權狀現由被告吳金蓮占
    有等節，為兩造所不爭執(見本院卷第213頁)，此部分事實
    自堪認定。原告所為本件主張，經被告2人以前開情辭置辯
    ，是本件應審酌之重點厥為：⒈兩造間是否曾約定系爭權狀
    由被告吳金蓮保管?⒉被告2人主張贈與所附加之負擔是否存
    在、此等負擔是否足作為被告吳金蓮占有系爭權狀之依據?
    茲分述如下：
　⒈按贈與撤銷後，贈與人得依關於不當得利之規定，請求返還
    贈與物，民法第419條第2項定有明文。又當事人透過債權行
    為（如買賣、贈與）及物權行為（如移轉所有權登記）而完
    成其交易行為者，該債權行為雖成為物權行為之原因，惟基
    於物權行為之無因性，該債權行為於物權行為完成後，即自
    物權行為中抽離，物權行為之效力，尚不因債權行為（原因
    行為）不存在、撤銷或無效而受影響(最高法院104年度台上
    字第473號民事判決意旨參照)。
　⒉被告2人雖辯稱兩造曾約定系爭權狀應由被告吳金蓮保管　等
    語，然此為原告所否認。而被告2人亦均稱僅有口頭約定等
    語(見本院卷第216頁)，也未見被告2人提出任何證據以為證
    明。然揆諸前開說明，系爭房屋現既登記在原告名下，自推
    定原告適法享有系爭房屋之所有權，而系爭權狀係證明系爭
    房屋所有權之文件書據，自屬原告所有或應由其持有，被告
    吳金蓮欲以前開約定作為占有系爭權狀之合法權源，自應舉
    證證明前開保管約定存在。然本件既無證據證明此一約定存
    在，即無從認定該約定存在，並以之作為被告吳金蓮對於系
    爭權狀之合法占有權源
　⒊被告2人又抗辯原告係基於附負擔之贈與行為取得系爭房屋等
    語，然被告2人也未舉證證明此節，尚難逕行採信被告2人此
    部分辯詞。再者，縱認原告係基於附負擔之贈與行為而取得
    系爭房屋，且該贈與行為業遭撤銷。然參照前開所述之物權
    無因性，系爭房屋之原因債權行為(即前開贈與行為)遭到撤
    銷與否，均無從直接影響物權行為之效力，即原告不因該贈
    與行為之撤銷與否而失去系爭房屋之所有權，贈與契約之撤
    銷至多僅使被告葉瑞貞依民法第419條第2項取得不當得利返
    還請求權。另被告2人也自承對於系爭房屋之所有權尚未做
    任何之處理等語(見本院卷第215頁)，被告取得系爭房屋之
    物權行為顯尚未遭被告2人為任何之主張，則原告仍為系爭
    房屋之所有權人，用於證明系爭房屋所有權之系爭權狀自仍
    應由原告持有，無從以贈與契約之撤銷作為被告2人之合法
    占有權源。
　⒋從而，系爭房屋登記為原告所有，應推定原告適法享有系爭
    房屋所有權，而系爭房屋也應由原告所有及持有。但系爭權
    狀現由被告吳金蓮持有，且被告吳金蓮並無合法占有系爭權
    狀之合法權源，原告主張系爭權狀遭被告吳金蓮無權占有並
    請求被告吳金蓮返還之即屬適法。
四、綜上所述，原告依民法第767條第1項前段規定，請求被告吳
    金蓮應將如系爭權狀正本返還原告，為有理由，應予准許。
    原告上開請求既屬有據，本院無庸就備位請求部分再為審酌
    ，併此敘明。又原告陳明願供擔保，請求宣告假執行，與民
    事訴訟法第390條第2項之規定並無不合，茲酌定相當擔保金
    額，予以准許；並依職權酌定相當擔保金額，為被告吳金蓮
    得免為假執行之宣告。
五、本件判決基礎已臻明確，兩造其餘攻擊防禦方法，核不影響
    判決結果，爰不予逐一論述。
六、訴訟費用負擔之依據：民事訴訟法第78條。
中　　華　　民　　國　　111 　年　　10　　月　　14　　日
                  民事第二庭  法  官 蔡旻穎
以上正本係照原本作成。
如對本判決上訴，須於判決送達後20日內向本院提出上訴狀(須
附繕本)。如委任律師提起上訴者，應一併繳納上訴審裁判費。
中　　華　　民　　國　　111 　年　　10　　月　　14　　日
               　　　　　　　 書記官　周麗珍 
　　　　　　　　　　　　　　　　　　　 
附表：
編號      不動產名稱    面積 權利範圍  所有權狀字號 1 屏東縣○○鄉○○段000○號【門牌號碼：屏東縣○○鄉○○路00號】 250.49平方公尺  全部 096屏潮建資字第002436號